【裁判字號】    97,台上,1393
【裁判日期】    970403
【裁判案由】    貪污等罪
【裁判全文】
最高法院刑事判決            九十七年度台上字第一三九三號
上  訴  人  甲○○
            乙○○
上列上訴人等因貪污等罪案件，不服台灣高等法院台南分院中華
民國九十六年六月十五日第二審更審判決（九十五年度上更(一)字
第五六六號，起訴案號：台灣嘉義地方法院檢察署九十二年度偵
字第一九九二號、第二二九六號、第二二九七號、第二八二一號
），提起上訴，本院判決如下：
    主  文
原判決關於甲○○、乙○○部分撤銷，發回台灣高等法院台南分
院。
    理  由
本件原判決撤銷第一審關於上訴人甲○○、乙○○部分之判決，
改判論處上訴人等共同行使公務員明知為不實之事項，而登載於
職務上所掌之公文書，足以生損害於他人；又連續依據法令從事
公務之人員，購辦公用物品收取回扣；又共同依據法令從事公務
之人員，連續對於職務上之行為，收受其他不正利益等罪刑，固
均非無見。
惟查：(一)、犯罪事實應依證據認定，有罪之判決書並應將認定犯
罪事實所憑之證據，於理由內記載，為刑事訴訟法第一百五十四
條、第三百十條第一款所明定，此項證據，自係指實際上確係存
在，就犯罪事實能為具體之證明者而言。原判決事實記載「甲○
○自（民國）八十四年起至九十一年四月間，基於經辦採購職務
上之行為，索取賄賂之概括犯意，利用每次經辦採購之機會，向
被告柯銘章（業經原審判刑確定）索取（新台幣）十萬元以下小
額採購之回扣，以每筆採購金額的一成計算回扣，累積由被告柯
銘章處收受回扣達七十四萬六千五百元（其中八十四年八月三十
一日收取回扣二萬五千元、八十六年四月三十日收取回扣六萬二
千元、八十六年五月三十一日收取回扣二萬元、八十六年六月三
十日收取回扣七萬元、八十六年七月三十一日收取回扣一萬五千
元、八十六年八月三十一日收取回扣五萬四千元、八十六年十一
月三十日收取回扣三萬五千元、八十六年十二月三十一日收取回
扣二萬七千元、八十七年三月至十二月共計收取回扣二十八萬九
千元、八十八年一月和二月收取回扣共八萬六千元、九十一年一
至四月共收取回扣六萬三千五百元）」（見原判決第五頁第十六
至二八行），亦即認定甲○○收取回扣之時間為八十四年起至九
十一年四月間止；惟理由中僅以柯銘章所記載之二本記事本，說
明「依據該記事本有關甲○○之記載於八十六年五、十二月、八
十七年五、六月、八十七年全年度之比率均與證人柯銘章所證述
之一成為原則之回扣比率大致符合」（見原判決第十九頁第六至
八行），而就八十四年八月三十一日、八十六年六月三十日、八
十六年七月三十一日、八十六年八月三十一日、八十六年十一月
三十日、八十八年一至二月、九十一年一至四月收取回扣部分，
則悉未說明所憑之依據及理由，自有認定犯罪事實不依憑證據及
判決理由不備之違誤。又貪污治罪條例第四條第一項第三款所稱
建築或經辦公用工程或購辦公用器材、物品收取回扣罪，乃一般
受賄罪之特別規定；而所謂回扣，係指公務員與對方期約，將應
付給之建築材料費、工程價款或購辦費用，提取一定比率或扣取
其中一部分，圖為不法所有，或期約一定比率或數額之賄賂而收
取者，均屬之。如對於公務員職務之行為或違背職務之行為，給
付具有一定對價關係之金錢或可以金錢計算之財物等不法報酬，
則應屬賄賂。原判決雖認定上訴人等利用經辦採購之機會，分別
向柯銘章索取回扣，然就上訴人等係購辦何類公用器材或物品而
收取回扣，各該購辦費用若干？或係以借款（無須返還）作為乙
○○向柯銘章採購公用器材、物品之對價，而為一般之收受賄賂
？俱未認定記載，致上訴人等是否依購辦費用一定比率收取柯銘
章回扣之事實，尚屬未臻明確，自難資為適用法令之依據。且就
乙○○索取回扣部分，僅記載「柯銘章與乙○○約定，由乙○○
向柯銘章借款，所借款項不需償還，而由『應給付乙○○之回扣
』扣抵（乙○○於八十七年十月二十八日、八十八年二月十二日
各借十萬元、總計二十萬元，均未償還，而由回扣金額中扣抵）
，又於八十九年六月十六日、九十年十二月十日各向柯銘章借款
十萬元」（見原判決第五頁末三行至次頁第三行），而就乙○○
與柯銘章究依購辦費用之多少比率計算回扣款項及乙○○所收取
之回扣金額共計若干？亦悉未明確認定，詳細記載，理由中復未
說明論列，即遽認乙○○向柯銘章借用上開款項係收取回扣，非
唯速斷，理由亦嫌欠備。(二)、檢察官起訴乙○○收取回扣部分，
係以「乙○○亦基於經辦採購之機會向柯銘章索取回扣，柯銘章
與乙○○約定，由乙○○向柯銘章借款，所借款項不需償還，而
由應給付乙○○之回扣扣抵（乙○○於八十七年十月二十八日、
八十八年二月十二日、各借十萬元、總計二十萬元，均未償還，
而由回扣金額中扣抵）」，而認乙○○涉犯收取回扣罪嫌（見起
訴書第五頁第八至十二行）。亦即檢察官並未起訴乙○○涉嫌「
於八十九年六月十六日、九十年十二月十日各向柯銘章借款十萬
元，均未償還，而由回扣金額中扣抵」之收取回扣部分。原審擴
張檢察官此部分起訴之犯罪事實，認乙○○另有於八十九年六月
十六日、九十年十二月十日向柯銘章收取回扣之犯行，然未說明
何以此部分得併予審判之理由，自屬可議。且原審審判期日，並
未就乙○○於八十九年六月十六日、九十年十二月十日收取回扣
部分踐行調查程序及命為辯論（見更(一)卷(二)第五七至七一頁、第
七七頁），遽行判決，亦難認適法。(三)、原判決事實欄記載「甲
○○與乙○○於八十一年至九十年基於對職務上之行為收受不正
利益之概括犯意，要求柯銘章招待其二人前往有女陪侍之處所消
費，柯銘章遂於附表（原判決附表）(一)(二)所示之時、地，分別招
待乙○○、甲○○二人前往餐廳、及有女陪侍之場所飲宴、玩樂
，而收取此等招待之不法利益」（見原判決第六頁第四至八行）
。亦即認定上訴人等係自八十一年起至九十年止，連續收受柯銘
章提供與渠等職務有對價關係之不正利益，並援引其附表(一)、(二)
為犯罪事實之一部。惟前開附表所載上訴人等接受柯銘章招待喝
花酒之時間，係始自八十七年五月十八日，止於九十年四月三十
日，原判決認定上訴人等在八十一年起至八十七年五月十七日間
亦有收受柯銘章提供與職務有對價關係之不正利益，顯屬自相矛
盾。又原判決上開犯罪事實之記載，並未認定上訴人等係基於共
同收受不正利益之犯意聯絡，而共同接受柯銘章招待喝花酒，但
理由中則論述「被告甲○○、乙○○共同接受招待部分，有犯意
之聯絡及行為之分擔為共同正犯」（見原判決第二二頁第十至十
一行），同有事實認定與理由說明不相適合之違誤。(四)、主文乃
法院表明被告事件所為判決之結果，為判決書應記載之事項，其
內容必須與事實、理由及適用法條相連貫，若有不相一致，即非
適法。原判決事實欄就上訴人等共同行使填載不實之「嘉義林區
管理處經費支付申請財務請購（修）單」及嘉義林管處黏貼憑證
用紙等職務上所掌之公文書部分，係記載「足以生損害於呂鴻欽
及嘉義林管處採購業務管理之正確性」（見原判決第四頁第二十
至二一行、第五頁第十三至十四行），亦即原判決認定上訴人等
共同行使前揭登載不實之公文書，足生損害於公眾及他人。惟原
判決主文就此部分係記載上訴人等「共同行使公務員明知為不實
之事項，而登載於職務上所掌之公文書，足以生損害於他人」，
其就上訴人等共同行使前揭登載不實公文書，究係如何足以生損
害，主文記載與事實認定未臻一致，難認適法。以上或為上訴意
旨所指摘，或為本院得依職權調查之事項，應認原判決關於上訴
人等部分仍有發回更審之原因。
據上論結，應依刑事訴訟法第三百九十七條、第四百零一條，判
決如主文。
中    華    民    國  九十七  年    四    月    三    日
                      最高法院刑事第八庭
                          審判長法官  謝  俊  雄
                                法官  陳  世  雄
                                法官  魏  新  和
                                法官  吳  信  銘
                                法官  徐  文  亮
      本件正本證明與原本無異
                                      書  記  官
中    華    民    國  九十七  年    四    月    八    日
                                                      V


司法院資訊處製作；財團法人民間司法改革基金會備份。
